【裁判字號】    97,訴,2024
【裁判日期】    980430
【裁判案由】    確認債權存在
【裁判全文】
臺灣桃園地方法院民事判決              97年度訴字第2024號
原      告  強恩企業有限公司
法定代理人  乙○○
訴訟代理人  孫大龍律師
參  加  人  錦順營造股份有限公司
法定代理人  丙○○
訴訟代理人  丁○○
            劉玲鶯
被      告  台灣省桃園農田水利會
法定代理人  甲○○
訴訟代理人  謝清傑律師
            林哲村
            黃俊仁
上列當事人間確認債權存在事件，本院於民國98年4 月9 日言詞
辯論終結，判決如下：
    主  文
確認參加人錦順營造股份有限公司對被告新台幣壹佰零伍萬元之
債權存在。
訴訟費用由被告負擔。
    事實及理由
壹、程序事項：
一、按確認法律關係之訴，非原告有即受確認判決之法律上利益
    者，不得提起之；民事訴訟法第247 條第1 項前段定有明文
    。經查，原告主張對祥禾室內裝修有限公司（下稱祥禾公司
    ）有新台幣（下同）105 萬元之債權，而祥禾公司對參加人
    錦順營造股份有限公司亦有債權存在，而參加人對被告亦有
    工程款債權，經原告聲請強制執行後，由台灣台北地方法院
    囑託本院執行，本院於民國97年10月23日核發執行命令予被
    告，禁止參加人於工程款債權105 萬元、聲請程序費用1000
    元及執行費8400元之範圍內，收取對被告應領之工程款（含
    已估驗未收取工程款、將來得領取之工程款、保留款及保固
    金等）之債權或為其他處分，被告亦不得對參加人清償，被
    告則以參加人現無任何債權存在，無從扣押為由，具狀聲明
    異議。被告否認有積欠參加人債務，已影響原告權益，致原
    告在法律上之地位及權利有不安之狀態存在，此種狀態得以
    本件確認判決予以除去，是依上開法律規定，原告提起本件
    確認之訴，即有受確認判決之法律上利益，應予允許。
二、按就兩造之訴訟有法律上利害關係之第三人，為輔助一造起
    見，於該訴訟繫屬中，得為參加，民事訴訟法第58條第1項
    定有明文。又所謂有法律上利害關係，係指參加人之法律上
    地位，因當事人一造之敗訴，依該判決之內容（包括法院就
    訴訟標的之判斷，及判決理由中對某事實或法律關係存否之
    判斷）將直接或間接受不利益，若該當事人勝訴，則可免受
    不利益者而言。本件參加人錦順營造股份有限公司主張其對
    被告有工程款債權存在，若原告受不利判決，必會影響其債
    權等節，堪認其於本件訴訟顯有法律上之利害關係，其聲請
    參加本件訴訟輔助原告，於法尚無不合，應予准許。
貳、實體事項：
一、原告主張：
  (一)原告前因祥禾公司積欠工程款105 萬元未付，於96年5 月間
    ，具狀向台灣台北地方法院聲請就祥禾公司對參加人所應領
    之工程款於105 萬元之範圍內予以假扣押，並經該院於96
    年5 月29日核發96年度執全洪字第1908號執行命令，禁止祥
    禾公司於工程款債權105 萬元、聲請程序費用1000元及執行
    費8400元之範圍內，收取對參加人應領之工程款（含已估驗
    未收取工程款、將來得領取之工程款、保留款及保固金等）
    之債權或為其他處分，參加人亦不得對祥禾公司清償。
  (二)嗣原告於台灣台北地方法院對祥禾公司間提起給付工程款訴
    訟，並經該院96年度建字第233 號民事判決祥禾公司應給付
    原告105 萬元及自96年7 月17日起至清償日止，按週年利率
    百分之五計算之利息；原告以35萬元為祥禾公司供擔保後，
    得假執行。為此原告持上開判決向台灣台北地方法院聲請針
    對上開假扣押債權予以執行，台灣台北地方法院即核發96年
    度執洪字第91343 號執行命令，命參加人將祥禾公司對其之
    工程款債權於上開96執全洪字第1908號執行命令所扣押之金
    額及自96年7 月17日起至清償日止，按週年利率百分之五計
    算之利息之範圍內，逕向該院支付。詎原告嗣竟接獲台灣台
    北地方法院通知，參加人針對上開執行命令聲明異議，若原
    告認為不實，得向管轄法院提起訴訟。
  (三)原告乃依法對參加人提起確認債權存在訴訟，案經台灣台北
    地方法院以97年度訴字第634 號判決原告勝訴並確定在案。
    原告乃具狀向台灣台北地方法院陳報上情，台灣台北地方法
    院遂於97年5 月27日再度核發執行命令，命參加人將前述假
    扣押之工程款逕向該院支付。詎參加人於收受上開執行命令
    後，竟仍藉故推託，拒不將上開工程款交付法院。
  (四)原告因恐參加人脫產致債權無法獲償，遂於97年8 月11日依
    強制執行法第119 條第2 項規定，具狀聲請台灣台北地方法
    院逕向參加人之財產即參加人對被告之工程款債權為強制執
    行。案經台灣台北地方法院囑託鈞院執行，鈞院於97年10月
    23日核發執行命令予被告，禁止參加人於工程款債權105 萬
    元、聲請程序費用1000元及執行費8400元之範圍內，收取對
    被告應領之工程款（含已估驗未收取工程款、將來得領取之
    工程款、保留款及保固金等）之債權或為其他處分，被告亦
    不得對參加人清償。詎被告以參加人現無任何債權存在，無
    從扣押為由，具狀聲明異議。
  (五)依據被告提出其與參加人簽訂之「台灣省桃園農田水利會工
    程採購契約」（下稱系爭契約）及系爭工程歷次估驗計價請
    款之相關文件、資料可知，參加人對於被告確實有105 萬元
    以上之債權存在：
    1.系爭契約第14條保證金中業已約明「 (1)保證金之發還情
      形如下（由機關擇定後於招標時載明）：履約保證金於工
      程進度達25% 、50% 、75% 及驗收合格後，各發還25% 」
      。而依卷附被告製作之公文簽註單說明欄、被告製作之第
      七期工程請款單備註欄之記載可知，系爭工程之履約保證
      金為1979萬元，被告已於96年1 月26日退還50 %之履約保
      證金，尚餘50% 之履約保證金即9,895,000 元尚未退還。
      而系爭工程截至96年6 月30日止，實際進度已達76.65%，
      超過75% 。顯見被告早於96年7 月1 日即應依約退還25%
      之履約保證金即4,947,500 元與參加人；換言之，參加人
      對於被告即有4,947,500 元之債權存在。
    2.被告於言詞辯論程序中已自認其應給付參加人第八期工程
      款金額應為1500萬至1900萬元之間，顯見參加人對被告確
      有超過105 萬元之債權存在。雖被告辯稱係因參加人未依
      系爭契約第15條第8 款約定，提供出廠證明，致系爭工程
      無法取得使用執照及參加人施作之外牆奈米塗料處理有瑕
      疵，故未給付上開第八期工程款，然遍閱系爭契約內容可
      知，參加人並無於工程期間，甚至於完工後，提供出廠證
      明之義務，至於被告所援用之系爭契約第15條第8 款約定
      ，僅記載「工程部分完工後，如有部分先行使用之必要，
      應先就該部分辦理驗收或分段查驗供驗收之用，並得就該
      部分支付價金及起算保固期」，不僅未約定參加人應提供
      出廠證明，更與系爭工程之施作情形無關。再者，被告既
      自認系爭工程尚未完工，試問其如何申請使用執照？是其
      辯稱因參加人未提供出廠證明致其無法取得使用執照云云
      ，明顯虛偽不實，洵不足取。另依據詹世鴻建築師97年7
      月16日寄發予被告之 (97) 鴻字第0083號函可知，有關系
      爭工程之外牆花崗石奈米塗料處理之工序及驗證資料部分
      ，其業已針對承商即參加人97年7 月11日錦水利字第06 8
      號函內容查核確認，函轉被告備查，顯見系爭工程之外牆
      奈米塗料及粉刷部分，並無被告所稱之瑕疵；退萬步言，
      縱認上述工作有瑕疵，惟查參加人於鈞院言詞辯論程序中
      主張該部分工作於第八期請款金額僅約100 萬元左右，被
      告竟將參加人第八期高達1500萬至1900萬元之工程款債權
      全予否認，明顯涉有權利濫用及違反誠信之情事，殊屬無
      理。
    3.細閱被告96年7 月24日製作之第七期工程請款單可知，系
      爭工程截至該期累計之保留款已達6,676,053 元，此係已
      確定發生之工程款債權。
  (六)為此，原告爰依強制執行法第120 條第2 項及民事訴訟法第
     247 條第1 項規定，提起本件訴訟，並聲明：確認錦順營
     造股份有限公司對被告有105萬元之工程款債權存在。
二、被告則辯稱：
  (一)參加人開始進行系爭工程以來，工程多所遲延、施作品質不
    良等情形。至目前為止，系爭工程尚未完工驗收。而參加人
    已經向被告請領第一期至第七期工程估驗款，至於第八期估
    驗款、各期估驗保留款，參加人目前均無權向被告請求任何
    款項。而履約保證金部分，參加人並未實際繳納給被告。另
    保固保證金，參加人並未繳納。換言之，參加人對於被告目
    前並無債權存在。
  (二)有關第八期工程估驗款部分，參加人並無債權存在：被告依
    系爭契約第15條第8 款：「工程部分完工後，如有部分先行
    使用之必要，應先就該部分辦理驗收或分段查驗供驗收之用
    ，並得就該部分支付價金及起算保固期」而為主張，被告有
    權拒絕給付參加人款項，被告以98年3 月9 日桃農水財字第
    0980001358號函通知參加人：將依系爭契約第15條第8 款辦
    理驗收。被告另以98年3 月13日桃農水財字第098000 1362
    號函通知參加人：除了重申前開函文意旨外，第二次變更設
    計如三次議價不成立，將辦理結算，以第一次變更設計工程
    預算書為驗收基準等旨。被告以98年3 月17日桃農水工字第
    0980002320號函通知參加人：訂於98年3 月27日上午10時，
    辦理第二次變更設計新增單價議價，如議價不成立，即以第
    一次變更設計預算書為驗收基準，辦理驗收等旨。於98年3
    月17日，參加人並未前來辦理議價，故已經三次議價不成立
    。被告有權主張提早辦理驗收，且被告已經向參加人主張如
    前述，因此被告有權為拒絕給付參加人款項之抗辯。
  (三)茲將參加人履約有瑕疵、未為履約等情事，敘述如下：
    1.有關花崗石外牆有瑕疵部分：依被告所提相片二幀可清楚
      看到確實有漏水情形，導致外牆有水痕。因此，參加人顯
      尚未達到驗收合格之程度，於其改善驗收合格前，無權向
      被告請求工程款。
    2.參加人須提具全部出廠證明，然至今並無提出完整出廠證
      明。有關被告要求參加人提出出廠證明之依據，茲述如下
      ：按系爭工程採購契約，契約主旨係要將桃園水利大樓整
      修完成，符合建築法、消防法等相關規定，能夠合法使用
      ，能夠合法送電。依此可證，只要係達成前述目的所需要
      事項，均屬參加人所應履行完成之事項。參加人至今未提
      出完整出廠證明，屬驗收不合格，在參加人改善合格前，
      被告有權拒絕付款。
    3.依系爭契約第5條第（1） 項第5 款之（2） 以及（3），
      被告有權暫停給付估驗計價款。查參加人履約有瑕疵經書
      面通知改正而逾期未改正，且未履行契約應辦事項經通知
      仍不履行，如前所述。因此，被告亦有權依據系爭契約第
      5 條第（1） 項第5 款之（2） 以及（3） ，暫停給付估
      驗計價款。
  (四)有關第一至七期估驗保留款部分，參加人並無債權存在：按
    依據工程採購契約第5 條之第（1） 項之第2 款之 (2)，估
    驗保留款必須於「工程完成，機關驗收合格，廠商繳納保固
    保證金後」，始可能發還。既然目前工程未完成，更未驗收
    合格，自無發還估驗保留款可言。
  (五)有關履約保證金部分，參加人並無債權存在：參加人並未實
    際繳交履約保證金款項給被告，僅係提交金融機構保證書，
    並未實際交付款項，因此，不論參加人是否有理由請求發還
    履約保證金，由於該款項並非實際交付給被告，故無發還款
    項可言。
  (六)有關保固保證金部分，參加人並無債權存在：按目前參加人
    並未繳交保固保證金，為兩造與參加人所不爭。既然參加人
    沒有繳交保固保證金，自無向被告請求發還可言。
  (七)退萬步言，即認參加人對於被告存在有工程款債權、或請款
    條件已成就，被告茲聲明：被告保留對於參加人請求違約損
    害賠償、違約金等主張權利，並保留以該權利為抵銷之權，
    併此聲明。
  (八)綜上，聲明：原告之訴駁回。
三、本院之判斷：
  (一)原告主張前因祥禾公司積欠工程款105 萬元未付，於96 年5
    月間，向台灣台北地方法院聲請就祥禾公司對參加人所應領
    之工程款於105 萬元之範圍內予以假扣押，並經該院於96年
    5 月29日核發96年度執全洪字第1908號執行命令，禁止祥禾
    公司於工程款債權105 萬元、聲請程序費用1000元及執行費
    8400元之範圍內，收取對參加人應領之工程款（含已估驗未
    收取工程款、將來得領取之工程款、保留款及保固金等）之
    債權或為其他處分，參加人亦不得對祥禾公司清償。嗣原告
    於台灣台北地方法院對祥禾公司間提起給付工程款訴訟，並
    經該院96年度建字第233 號民事判決祥禾公司應給付原告10
    5 萬元及自96年7 月17日起至清償日止，按週年利率百分之
    五計算之利息；原告以35萬元為祥禾公司供擔保後，得假執
    行。原告持上開判決向台灣台北地方法院聲請對上開假扣押
    債權予以執行，台灣台北地方法院核發96年度執洪字第9134
    3 號執行命令，命參加人將祥禾公司對其之工程款債權於上
    開96執全洪字第1908號執行命令所扣押之金額及自96年7 月
    17日起至清償日止，按週年利率百分之五計算之利息之範圍
    內，逕向該院支付。而參加人對上開執行命令聲明異議，原
    告乃依法對參加人提起確認債權存在訴訟，案經台灣台北地
    方法院以97年度訴字第634 號判決原告勝訴確定。台灣台北
    地方法院於97年5 月27日再度核發執行命令，命參加人將前
    述假扣押之工程款逕向該院支付。原告於97年8 月11日依強
    制執行法第119 條第2 項規定，具狀聲請台灣台北地方法院
    逕向參加人之財產即參加人對被告之工程款債權為強制執行
    。經台灣台北地方法院囑託本院執行，本院於97年10月23日
    核發執行命令予被告，禁止參加人於工程款債權105 萬元、
    聲請程序費用1000元及執行費8400元之範圍內，收取對被告
    應領之工程款（含已估驗未收取工程款、將來得領取之工程
    款、保留款及保固金等）之債權或為其他處分，被告亦不得
    對參加人清償。被告以參加人現無任何債權存在，無從扣押
    為由，具狀聲明異議等情，為兩造所不爭執，並有台灣台北
    地方法院96年5 月29日北院錦96執全洪字第1908號執行命令
    、96年度建字第233 號民事判決、96年12月14日、97年1 月
    2 日北院隆96執全洪字第91343 號執行命令、錦順營造股份
    有限公司函、台灣台北地方法院97年度訴字第634 號民事判
    決、97年5 月27日北院隆96執全洪字第91343 號執行命令、
    台灣桃園地方法院97年10月23日、97年11月6 日、聲明異議
    狀、桃院永97司執助威字第2257號執行命令等（均影本）在
    卷可稽（本院卷第8 至23、26至29頁），堪認屬實。
  (二)原告主張系爭工程之履約保證金為1,979 萬元，被告已於96
    年1 月26日退還50 %之履約保證金，尚餘50% 之履約保證金
    即9,895,000 元尚未退還，而系爭工程截至96年6 月30日止
    ，實際進度已達76.65%，超過75% ，依系爭契約第14條應依
    約再退還25% 之履約保證金即4,947,500 元與參加人等語；
    被告則辯稱參加人並未實際繳交履約保證金款項給被告，僅
    係提交金融機構保證書，由於該款項並非實際交付給被告，
    故無發還款項可言等語。經查：
    1.參加人與被告間訂有台灣省桃園農田水利會工程採購契約
      ，而工程款已給付至第7 期等情，為被告所不爭執（本院
      卷第106 頁），並有系爭契約、工程請款單在卷可憑（本
      院卷第52至82、116頁），足堪認定為真。
    2.系爭契約第14條約定：「 (1)保證金之發還情形如下（由
      機關擇定後於招標時載明）：履約保證金於工程進度達25
      % 、50% 、75% 及驗收合格後，各發還25% 」，此有系爭
      契約在卷可稽（本院卷第71頁）。
    3.被告雖辯稱參加人並未實際繳交履約保證金款項給被告，
      僅係提交金融機構保證書，由於該款項並非實際交付被告
      ，故無發還款項可言等語。惟查，依被告之公文簽註單之
      說明欄記載：「一、本工程履約保證金為新台幣：壹仟玖
      佰柒拾玖萬元整，已於96年1 月26日退還50% ，剩餘之履
      約保證金為新台幣：玖佰捌拾玖萬伍仟元整」（本院卷第
      117 頁），對照第6 期工程請款單附註欄記載：「2 、本
      工程截至96年1 月31日止，預定施工進度因變更設計檢討
      工期中；實際進度55.58%」（本院卷第111 頁），足徵96
      年1 月26日因系爭工程進度已達50% ，故被告即依系爭契
      約第14條返還50% 履約保證金，從而被告辯稱無發還款項
      可言云云，顯無可採。
    3.依經被告審核通過之第7 期工程請款單附註欄記載：「2
      、本工程截至96年6 月30日止，預定施工進度因變更設計
      檢討工期中；實際進度76.65%」（本院卷第110 頁），足
      認參加人之工程進度至96年6 月30日止已逾75% ，依系爭
      契約第14條約定，被告即應再發還25% 之履約保證金，而
      依前揭被告公文簽註單，履約保證金共1,979 萬元，故被
      告應再發還4,947,500 元之履約保證金與參加人（1,979
      萬×25%=4,947,500） 。至被告另辯稱參加人之花崗石外
      牆工程有瑕疵，且未提出全部出廠證明等語，因系爭契約
      中並未約定被告可以參加人之工程有瑕疵或未提出出廠證
      明等事由而拒絕依系爭契約第14條約定發還履約保證金，
      故即令被告此部分辯稱屬實，亦無礙於參加人之前揭履約
      保證金發還請求權之存在。
    4.被告復辯稱：即認參加人對於被告存在有債權，被告聲明
      保留對於參加人請求違約損害賠償、違約金等主張權利，
      並保留以該權利為抵銷之權云云，惟被告對其違約損害賠
      償、違約金等權利之存在，除未舉證以實其說外，亦未提
      出具體之金額，本院自無從審酌。
  (三)綜上所述，參加人對被告有4,947,500 元之履約保證金債權
    存在，故原告請求確認參加人對被告有105 萬元之債權存在
    ，為有理由，應予准許。至原告另主張參加人對被告有
    1,500 萬至1,900 萬元之第八期工程款債權、6,676,053 元
    之保留款債權存在，因前述履約保證金債權即已超過原告請
    求確認之105 萬元，本院對此部分即不再予審究，併此敘明
    。
  (四)本件事證已臻明確，兩造其餘主張、陳述及所提證據資料，
    經本院斟酌後，認與判決結果不生影響，爰不再一一論述，
    併此敘明。
據上論結，本件原告之訴，為有理由，依民事訴訟法第78條，判
決如主文。
中    華    民    國    98    年    4     月    30    日
                  民事第二庭    法  官  王耀興
以上正本係按原本作成。
如對本判決上訴，須於判決送達後20日內向本院提出上訴狀。
中    華    民    國    98    年    4     月    30    日
                                書記官  黃盈菁


司法院資訊處製作；財團法人民間司法改革基金會備份。
